臺灣臺中地方法院民事判決　　　　　　　96年度勞訴字第69號
原　　　告　乙○○
訴訟代理人　劉喜律師
被　　　告　鉦記工業股份有限公司
法定代理人　甲○
訴訟代理人　丙○○
上列當事人間請求給付退休金等事件，本院於民國96年12月3日
言詞辯論終結，判決如下：
    主      文
被告應給付原告新臺幣陸拾捌萬貳仟玖佰肆拾肆元，及自民國96
年8月21日起至清償日止按週年利率百分之五計算之利息。
原告其餘之訴駁回。
訴訟費用由被告負擔百分之八十九，餘由原告負擔。
本判決第一項及命被告負擔訴訟費用部分，於原告以新臺幣貳拾
參萬元為被告供擔保後，得假執行。但被告以新臺幣陸拾捌萬貳
仟玖佰肆拾肆元為原告預供擔保，得免為假執行。
原告其餘假執行之聲請駁回。
    事實及理由
壹、兩造爭執要旨：
  一、原告主張：
    (一)關於退休金部分：
        1.原告自民國（下同）80年11月1日起受僱於被告公司
          擔任作業員，直至96年5月10日退休為止，皆在被告
          位於台中縣石岡鄉○○路之同一廠房內工作，未曾變
          更過。惟因被告公司內部運作之故，自89年5月2日起
          至90年3月22日止，原告勞工保險之投保單位由原來
          被告公司遭其自行變更為訴外人詮祐工業股份有限公
          司（以下稱詮祐公司），並於90年3月22日起至91年4
          月25日止，再變更回被告公司，又自91年4月26日起
          至同年9月3日止，再將原告之勞工保險投保單位變更
          為訴外人珈喜企業股份有限公司（以下稱珈喜公司）
          ，於91年9月4日起至96年5月22日止，再度變更為被
          告公司。但原告自始至終皆在被告公司工作，從未至
          詮祐公司之廠房工作過，故被告雖於原告任職期間，
          將原告之勞工保險投保單位變更為其他公司，然事實
          上原告於該期間自始至終皆在被告公司任職，從未離
          職過。查被告公司董事長為甲○，董事為鄭建榮（林
          櫻之女婿）、謝本國，監察人為林美玉（甲○之妻）
          、丙○○。珈喜公司之董事長為江鴻琪（甲○同母異
          父兄弟），董事為林孟弘（甲○之子）、林佳瑩（林
          櫻之子），監察人為林辰柔（甲○之子）。詮祐公司
          董事長為林美玉（甲○之妻），董事為鄭建榮（甲○
          之女婿）、謝本國，監察人為甲○。另該三家公司所
          營事業皆為「聚苯乙烯發泡濟所製成之各種餐具食品
          盒等產品」，此有上開三家公司之基本資料查詢表可
          證，足見該三家公司董事及監察人交疊，且大多有親
          戚關係，係為關係企業，故被告欲如何將原告勞工保
          險投保單位予以變更，並非原告所得過問，亦未經原
          告同意。
        2.原告任職被告公司已滿15年6個月又9天，符合勞動基
          準法第53條第1款自請退休之條件，故原告於96年4月
          28日向被告自請退休，惟被告為脫免給付退休金責任
          ，竟迫使原告簽下離職申請書，並強迫原告自行書寫
          離職原因為「能力不足自動離職」。然該日原告之真
          意實為自請退休，並於繼續工作至同年5月10日後因
          退休而離開被告公司。又原告曾向台中縣政府勞資爭
          議協調委員會就本件勞資爭議請求調解，並於96年7
          月2日進行調解，當時被告僅表示願意支付退休金300
          ,000 元，原告無法接受而未達成和解，方提出本件
          訴訟。
        3.原告於95年11月11日至96年5月10日任職於被告公司
          之薪資分別為新臺幣（下同）12,066元（95年11月11
          日至95年11月30日）、22,196元（95年12月）、25,1
          36元（96年1月）、19,684元（96年2月）、20,512元
          （96年3月）、19,306元（96年4月）及5,518元（96
          年5月1日起至5月10日），依該六個月薪資計算後，
          平均工資每月為20,736元。按勞動基準法第55條第1
          款規定，勞工退休金年資每滿1年給與2個基數，但超
          過15年之工作年資，每滿1年給與1個基數，滿半年以
          1年計。故原告任職於被告公司期間15年部分共計有
          30個基數，6個月又9天部分以1年計有1個基數，合計
          為31個基數，經與原告退休前六個月平均工資相乘後
          ，原告可請求之退休金為642,816元。
    (二)關於特別休假應休未休之工資（以下簡稱特別休假工資
        ）部分：
        1.依勞動基準法第38條規定，勞工在同一雇主或事業單
          位，繼續工作滿一定期間者，每年應依(1)一年以上三
          年未滿者七日；(2)三年以上五年未滿者十日；(3)五年
          以上十年未滿者十四日；(4)十年以上者，每一年加給
          一日，加至三十日為止。查原告已請特別休假而被告
          尚未給付薪資及尚可請特別休假之日數共計195日，
          依每日工資528元計算後，原告共可請求102,960元，
          爰依勞動基準法施行細則第24條第3款、第9條規定，
          請求被告給付前開金額。
        2.特別休假工資給付請求權應適用民法第125條十五年
          消滅時效規定，不應適用同法第126條五年短期消滅
          時效規定。
    (三)對被告抗辯之陳述：
        1.被告抗辯原告於89年5月2日至90年3月22日並非同一
          雇主之調動；及自91年4月25日原告因農忙而離職至
          91年9月4日始又到職云云，惟依石岡鄉農會函覆之原
          告薪資轉帳資料足證：(1)89年5月至90年3月間，係由
          詮祐公司、被告公司分別匯款薪資予原告，顯係被告
          對原告勞保資料予以變更投保單位，原告實仍在被告
          處任職。(2)91年4月至91年9月間，係由詮祐公司及被
          告公司發給薪資，原告並無因農忙而離開被告公司之
          情事，亦係被告變更投保單位資料，原告實仍在被告
          處任職。
        2.原告自80年11月1日起至96年5月10日退休為止，皆在
          被告公司任職，至於被告是以其公司名義或以詮祐公
          司名義發給原告薪資，並非擔任員工之原告所能控制
          ，亦無徵得原告同意，皆是被告片面所為。又原告任
          職於被告公司期間，被告開立其他公司名義之扣繳憑
          單，亦未經原告同意，且原告亦無權要求被告如何開
          立以何公司為名義之薪資扣繳憑單，故原告是否持被
          告以外其他公司名義之扣繳憑單申報所得稅，與原告
          是否同意轉換至其他公司任職，並無關連。
        3.依據被告發給原告之個人年終獎金所載明細，可知被
          告並未於年終獎金內發給特別休假工資。
    (四)綜上所述，依勞動基準法第53條、第55條之規定，原告
        自得請求被告給付退休金642,816元；又依同法第38條
        及勞動基準法施行細則第9條、第24條第3款，原告亦得
        請求被告給付特別休假工資102,960元。為此，爰聲明
        ：(1)被告應給付原告745,776元，及自起訴狀送達被告
        之翌日（即96年8月21日）起至清償日止按週年利率百
        分之五計算之利息；(2)願供擔保，請准宣告假執行。
  二、被告抗辯：
    (一)關於退休金部分：
        1.原告自80年11月1日起受僱於被告公司，但於89年4月
          28日，被告公司因遇九二一地震災害及廠房發生火災
          等因素而停工重建廠房，原告遂辦理離職另覓工作。
          原告離職後，自89年5月2日起至90年3月22日止，受
          僱於詮祐公司，此段年資並非原告任職於被告公司期
          間之同一雇主調動。而原告於90年3月22日再度受僱
          於被告公司，於91年4月25日因農忙再度離職，至91
          年9月4日始又回到被告公司任職。又原告於96年5月
          10日因身體不適提出辭職，並辦理勞工保險之老年給
          付，但原告應提出之文件遲至同年月21日始備齊，被
          告方為其辦理勞工保險退保，並申請老年給付事宜。
        2.原告於被告公司之離職、任職紀錄，被告公司均依法
          向勞工保險局辦理，此為原告明知之事實，且原告於
          上開任職詮祐公司期間，亦以該公司為受僱單位而領
          取健保卡，於91年4月25日自被告公司離職而任職他
          公司期間，亦領取該公司為受僱單位之健保卡，此皆
          為原告明知之事實，亦有相關健保、就醫資料等可證
          。原告於96年5月10日自動辭職，雖在同一事業單位
          工作滿15年以上且年滿55歲者可自請退休，不因辭職
          或勞工保險退保而有差異，然依上所述，原告任職於
          被告公司期間未滿15年，原告為圖符合在同一事業單
          位任職滿15年可自請退休之規定，任意將任職於其他
          公司期間混合計算於任職被告公司年資，其認勞工保
          險年資即為勞動基準法之自請退休年資，實有違誤。
        3.國民均有納稅義務，必有所得方有申報之義務。原告
          否認有於被告公司以外之其他公司任職，準此，則原
          告申報年度綜合所得稅之資料中，必無詮祐公司及珈
          喜公司之所得資料，但依財政部台灣省中區國稅局東
          勢稽徵所函覆之原告89年至91年之綜合所得稅核定通
          知書及各類所得清單明顯可知，原告持有詮祐公司出
          具之扣繳憑單，此則表示原告在詮祐公司有薪資所得
          。
        4.詮祐公司董事鄭建榮並非甲○女婿。另珈喜公司係江
          鴻琪設立，該人為被告公司經營幹部，係被告公司鼓
          勵員工自行創業對象，原告認該三家公司為關係企業
          ，亦有誤會。
        5.綜上所述，原告任職於被告公司年資僅14年又3個月
          ，不符合勞動基準法第53條自請退休條件。又原告於
          96年4月28日提出員工離職申請書，其離職理由填載
          能力不足自動離職，亦非符合同法第53條自請退休之
          條件。再依行政院勞工委員會81年2月28日台（81）
          勞動三字第05213號函所示，原告亦應於自請退休前
          依勞動基準法第16條規定預告被告，原告無預告程序
          ，亦不得自請退休。另縱認原告得請求本件退休金之
          給付，被告亦僅同意其每月薪資為15,840元，其他獎
          金項目係雇主之恩惠給與，並非被告給付予原告之薪
          資，且原告薪資轉帳額亦查無其他獎金額之發放紀錄
          ，故計算退休金應以每月薪資15,840元為計算基礎。
    (二)關於特別休假工資部分：
        1.原告主張被告應給付其特別休假195日，每日以薪資
          528元計算。惟被告公司雖於員工休特別休假時不於
          每月給與特別休假薪資，然於次年核給年終獎金時，
          則依年資日數發放特休津貼。依原告所提出其任職於
          被告公司90年度、91年度、93年度及95年度年終獎金
          表，其發放天數分別為30天、35天、25天及10天，均
          已超過原告應休能休而不休之特別休假工資，並未發
          現最近5年內有扣發原告特別休假工資之情事。又被
          告已通知原告領取96年度特別休假之薪資，係原告尚
          未前來被告公司領取。故原告請求給付特別休假工資
          部分，除96年度以外，其主張顯與事實不符。
        2.縱認原告得請求其所主張之特別休假工資，然依內政
          部74年11月4日（74）台內勞字第359959號函示可知
          ，原告之請求於超過5年部分，依民法第126條規定，
          其請求權應已罹於時效而消滅。再依行政院勞工委員
          會79年9月15日（79）勞動二字第21827號函示，特別
          休假如係勞工因個人因素致未休者，雇主可不發給未
          休日數之工資。
    (三)綜上，原告請求被告給付退休金及特別休假工資，均無
        理由，應予駁回。並聲明：(1)原告之訴駁回；(2)如受不
        利判決，願供擔保請准宣告免為假執行。
貳、得心證之理由：
  一、關於原告請求被告給付退休金642,816元部分：
    (一)按勞工工作滿15年以上且年滿55歲者，得自請退休，勞
        動基準法第53條第1款定有明文。本件原告主張其於被
        告公司任職期間自80年11月1日起至96年5月10日止，期
        間並未中斷工作或離職，且其係40年11月15日生，至其
        向被告自請退休日即96年5月10日止已滿55歲，符合勞
        動基準法所定自請退休條件，故其於96年4月28日向被
        告自請退休，被告自應給付退休金等語。被告則抗辯原
        告任職於被告公司期間曾經離職至其他公司任職，故於
        被告公司任職期間合計僅14年又3個月，不符合自請退
        休條件；且其於96年4月28日係提出自動辭職，而非自
        請退休，亦不符合自請退休條件云云。茲查，原告於96
        年4月28日已年滿55歲，此有原告之國民身分證影本在
        卷可參。故本件應審究者，為原告於被告公司任職期間
        是否已滿15年而達於勞動基準法所定可自請退休之條件
        ，說明如下：
        1.按勞工工作年資以服務同一事業者為限。但受同一雇
          主調動之工作年資，及依第20條規定應由新雇主繼續
          予以承認之年資，應予併計；次按勞動基準法所謂雇
          主，謂僱用勞工之事業主、事業經營之負責人或代表
          事業主處理有關勞工事務之人，勞動基準法第57條、
          第2條第2款分別定有明文。茲查，依勞工保險局所出
          具原告之勞工保險被保險人投保資料表記載，可知原
          告之勞工保險投保單位確曾於上開期間變更為詮祐公
          司及珈喜公司。惟僅以該勞工保險投保單位之變更，
          是否即可直接認定原告與被告之勞動契約曾經終止（
          即中斷），之後再由被告再次僱用原告，此非無研求
          之餘地。
        2.前開規定所謂勞工工作年資以服務於同一事業為限，
          則判斷勞工是否服務於同一事業，自當以勞工與雇主
          間之勞動契約實質上是否繼續存在而未中斷為據。本
          件原告於80年11月1日至被告公司位在台中縣石岡鄉
          ○○路689號之廠房任職，依經濟部中部辦公室出具
          之公司變更登記表，可知被告公司所在地即位於該址
          ，且依原告提出由被告公司發給原告之個人薪資明細
          表上載明被告公司全銜即「鉦記工業股份有限公司」
          ，亦可證原告確實領取被告之薪資。準此，可認為被
          告公司即為原告之雇主，兩造成立勞動契約無誤。又
          認定雇主與勞工是否已終止勞動契約，除需探求當事
          人之真意外，尚須審酌其他一切客觀事實及情狀而定
          ，並非僅以勞工保險之被保險人投保單位而逕為認定
          。按依勞動基準法所訂立之勞動契約，亦屬僱傭契約
          類型之一，而據民法第482條規定，稱僱傭者，謂當
          事人約定，一方於一定或不定期限內為他方服勞務，
          他方給付報酬之契約。且與勞工訂立勞動契約之雇主
          ，通常係為營利事業單位，如公司、商號、工廠等，
          其既以營利為目的，則對於所僱用勞工其薪資之計算
          及支付自當謹慎小心，以減少支付薪資數額錯誤之情
          形，此乃雇主係以營利為目的所必然。本件原告自80
          年11月1日起至96年5月10日止，其勞工保險之投保單
          位雖曾於89年5月2日至90年3月22日變更為詮祐公司
          ，於91年4月26日至同年9月3日變更為珈喜公司，但
          原告於該期間如確曾經自被告公司離職而任職於詮祐
          公司及珈喜公司，則原告自應領取該二家公司所發給
          之薪資為是。然依卷附台中縣石岡鄉農會96年10月9
          日石鄉農信字第0960002554號函所檢附原告帳號0000
          0000000000號帳戶之明細表及原告所提出之該存摺內
          頁資料，可知該帳戶自89年5月10日至91年9月10日，
          每月皆有「薪津」科目之匯款紀錄1筆，且除89年5月
          10日、89年6月9日、89年7月10日、89年8月10日、91
          年4月10日及91年5月10日之薪津匯款是由詮祐公司所
          為外，其他月份則為原告公司匯款，由此顯見被告所
          稱原告任職於詮祐公司期間，除89年5月至8月係由詮
          祐公司支付原告薪資外，89年9月至90年3月，竟由被
          告代詮祐公司支付原告薪資。又被告所稱原告任職於
          珈喜公司期間，珈喜公司竟無支付薪資予原告之匯款
          紀錄，反係由被告及詮祐公司代為支付，實已明顯違
          反勞工薪資係由雇主支付之常理。又依原告所提出其
          任職於被告公司之薪資明細表可知，自90年3月起至
          92年7月止，每月之薪資表皆由被告公司製作並發給
          ，而該期間亦包含被告所稱原告任職於珈喜公司之期
          間，原告如確有任職於珈喜公司，其薪資表自應由珈
          喜公司發給，而非被告公司所能代為。再被告雖抗辯
          原告曾於89年4月28日填寫離職申請書辦理離職手續
          ，然為原告所否認，被告亦無法舉出該離職申請書為
          證，益證原告應無於89年4月28日自被告公司離職。
          準此以論，原告自80年11月1日起至96年5月10日止應
          是受雇於被告公司，且該期間兩造之勞動契約並無中
          斷情事。
        3.被告另抗辯原告於其勞工保險投保單位變更為詮祐公
          司及珈喜公司期間，係領取該二公司之全民健康保險
          卡（以下稱健保卡），且該期間之扣繳憑單係該二公
          司製發，原告亦持該扣繳憑單辦理所得稅申報事宜，
          故原告應明知其於該期間是受雇於詮祐公司及珈喜公
          司云云。惟查，勞工保險及全民健康保險申報方式，
          係以同一表格一式二份之方式為之，此由中央健康保
          險局及勞工保險局網站上之申報表格形式可知。被告
          係為求解免原告達成自請退休條件而將原告勞工保險
          之投保單位變更為詮祐公司及珈喜公司，故於申報勞
          工保險之退保與加保時，全民健康保險之投保單位亦
          隨之變更，尚不得因原告持變更投保單位後之健保卡
          ，即認原告同意變更雇主。又被告雖於收到詮祐公司
          及珈喜公司扣繳憑單後持之申報年度所得稅，惟因扣
          繳憑單上雖非載明由被告公司製發，但其薪資額則與
          原告實際領取額相符，原告為履行申報所得稅義務，
          自會憑以提出申報，故尚不得因原告該行為，逕認其
          同意變更雇主為詮祐公司及珈喜公司。
        4.至於被告抗辯原告於96年5月10日係因能力不足自動
          辭職，並提出原告於96年4月28日所書寫之離職申請
          書為證。茲按勞工工作15年以上年滿55歲者，或工作
          25年以上者，得自請退休，勞動基準法第53條定有明
          文。而該法條之立法精神，係基於保護勞工之立場，
          防止雇主不願核准已達一定年資、年齡之勞工自請退
          休之弊端，而賦予勞工得自請退休之權利，使符合該
          條規定要件之勞工於行使自請退休之權利時，即發生
          終止勞動契約之效力，而無須得相對人即雇主之同意
          。故勞工依該法條自請退休時，勞雇雙方之勞動契約
          即已終止，勞工自請退休之權利為契約終止權之一種
          ，而終止權又屬形成權之一種，形成權於權利人行使
          時，即發生形成之效力，不必得相對人之同意（最高
          法院88年度台上字第68號裁判意旨參照）。故縱認原
          告於96年4月28日係自動提出辭職，然其自請退休之
          條件既已成就，且該權利已經形成，原告即可隨時自
          請退休，當不因其自動辭職而有任何影響。況兩造於
          96年7月2日於台中縣政府勞資爭議協調會進行協調時
          ，原告已向被告表達退休之意，則依前揭最高法院裁
          判意旨，可認原告已行使自請退休權利，原告自可依
          勞動基準法規定向被告請求給付退休金。至於被告又
          抗辯原告並無合法預告，其自請退休不生效力，並提
          出行政院勞工委員會函示為證。惟法院認事用法，須
          依一切客觀情狀及證據資料，依經驗法則及論理法則
          獨立判斷之，並不受行政機關函示及命令之拘束。原
          告是否合法預告被告何時退休，充其量僅係兩造間關
          於勞動契約終止後是否造成被告受有損害而得請求賠
          償之問題，與原告得否請求給付退休金，尚無關連。
        5.綜上，原告自80年11月1日起自96年5月10日止皆任職
          於被告公司，其已符合於同一事業單位任職滿15年要
          件，且於96年5月10日已年滿55歲，並已向對被告行
          使自請退休之權利，則原告自得依勞動基準法第53條
          、第55條規定，向被告請求給付退休金。
    (二)又被告雖抗辯原告離職前6個月之每月薪資為15,840元
        ，其他獎金則為被告對原告之恩惠性給與，並非薪資云
        云。惟按勞動基準法第2條第3款規定：「工資：謂勞工
        因工作而獲得之報酬，包括工資、薪金及按計時、計日
        、計月、計件以現金或實物等方式給與之獎金、津貼及
        其他任何名義之經常性給與均屬之。」又同法施行細則
        第10條並將勞工非因工作而獲得之對價，或雇主為單方
        目的而為任意性、恩給性之給付，如年終獎金、競賽獎
        金、節金、差旅費等，明文排除於上開條款所稱「其他
        任何名義之經常性給與」範圍之外，以杜爭議。故勞動
        基準法第2條第3款規定之工資，不僅為勞工因工作而獲
        得之報酬，且須經常性之給與，始足當之。勞工因工作
        而獲得者，如經常性給與之工資、薪金固不論，即便是
        按計時、計日、計月、計件以現金或實物等方式給與之
        獎金、津貼及其他任何名義之給與，如屬經常性者，亦
        均屬之（最高法院91年度台上字第347號裁判要旨參照
        ）。茲依原告所提出96年5月10日前6個月任職於被告公
        司之薪資條所示，其每月係有二張薪資條，其一記載薪
        資為15,840元，另一則記載「獎金、出勤津貼、公休津
        貼、加班費、特別加發、全勤、配合獎金、交通津貼」
        所各別給付之金額，被告公司對該薪資條所載內容並不
        爭執，僅抗辯原告薪資應不包含薪資15,840元以外之其
        他獎金云云。惟參諸前開最高法院裁判意旨之說明，被
        告雖於每月將原告實際領得之工資分為二筆支付，但此
        並無礙其標示為「獎金、出勤津貼、公休津貼、加班費
        、特別加發、全勤、配合獎金、交通津貼」等項目亦屬
        於勞動基準法第2條第3款所定「工資」之事實。從而原
        告於計算退休金總額時，自應將每月二張薪資條之「薪
        資」及其他獎金、津貼類給付項目合併計算後，作為計
        算退休金之每月薪資額。
    (三)原告任職於被告公司期間共計15年6個月又9天，按勞動
        基準法第55條第1款規定，勞工退休金年資每滿1年給與
        2個基數，但超過15年之工作年資，每滿1年給與1個基
        數，滿半年以1年計。故原告任職於被告公司期間15年
        部分共計有30個基數，6個月又9天部分以1年計有1個基
        數，合計為31個基數。又原告自95年11月11日起至96年
        5月10日止之薪資分別為12,066元（95年11月11日至95
        年11月30日）、22,196元（95年12月）、25,136元（96
        年1月）、19,684元（96年2月）、20,512元（96年3月
        ）、19,306元（96年4月）及5,518元（96年5月1日起至
        5月10日），此有原告提出之薪資明細表可證。依原告
        退休前6個月之薪資計算後，其平均工資每月為20,736
        元，經與原告可請求之31個基數相乘後，原告可請求之
        退休金為642,816元。
  二、關於原告請求被告給付特別休假工資102,960元部分：
    (一)按勞動基準法第38條規定：「勞工在同一雇主或事業單
        位，繼續工作滿一定期間者，每年應依下列規定給予特
        別休假：一一年以上三年未滿者七日。二三年以上五年
        未滿者十日。三五年以上十年未滿者十四日。四十年以
        上者，每一年加給一日，加至三十日為止。」第39條前
        段規定：「……第三十八條所定之特別休假，工資應由
        雇主照給。」又勞動基準法施行細則第24條第3款規定
        ：「本法第三十八條之特別休假，依下列規定：……二
        特別休假日期應由勞雇雙方協商排定之。三特別休假因
        年度終結或終止契約而未休者，其應休未休之日數，雇
        主應發給工資。」此乃勞動基準法及其施行細則關於特
        別休假之相關規定。而查，勞動基準法中有關勞工假期
        之規定，除於第36條有每週至少一日之星期例假、第37
        條國定假日外，何以尚規範勞工於同一雇主或事業單位
        繼續工作滿一定期間者，雇主每年必項給予法定日數之
        「帶薪特別休假」？考其主要原因，在於勞工整年辛勤
        工作中累積之生理疲憊或心理疲倦，除固定之星期例假
        休息外，再賦予一段較長期間之特別休假，非但有助於
        消除身心疲勞，亦可維持並蓄積勞動力，更可使勞工得
        利用此一長期休假經營充實精神文化生活。特別休假既
        然應該是在勞工感到身心疲勞時賦予，而勞工何時會感
        到身心疲勞亦因人而異，因此勞動基準法施行細則第24
        條第2款所為「特別休假日期應由勞雇雙方協商排定之
        」之規定，不應解為是指勞雇雙方事先在年度開始前即
        預先排定好休假日期，而是當在勞工有感到休特別休假
        之需要時，得向雇主提出日期，雇主若無正當理由，就
        應本著勞動契約附隨義務之債務本旨，依誠信原則給予
        勞工特別休假。準此，勞工於符合法定資格要件取得特
        別休假權後，擬於何時指定日期取得特別休假，依特別
        休假制度旨趣，應以勞工何時最感需要而定之。除法律
        有明文限制外，雇主應無權利指定，亦無法律上之義務
        要負主動與勞工協商排定之責任。惟我國勞工或因擔心
        休特別休假會加重其他同仁工作上之負擔，或顧慮雇主
        會對休特別休假勞工有工作怠惰之不良印象，或雇主有
        意不讓勞工休特別休假以增加產能，或勞工尚無利用長
        假休養生息之習慣等，故特別休假使用率偏低，於年度
        內未能休完特別休假日數之情形極為普遍。對於勞工於
        年度內未休完特別休假日數應如何處理，勞動基準法並
        未明文規定，目前均依循勞動基準法施行細則第24條第
        3款「特別休假因年度終結或終止契約而未休者，其應
        休未休之日數，雇主應發給工資」規定為處理準據。惟
        未休完之特別休假日數，是否適宜以工資代替作為補償
        ，因而有變相鼓勵勞工出賣特別休假給雇主之弊端，有
        違特別休假之制度目的，此固然是值得深思考慮之課題
        ，惟該施行細則規定，自我國勞動基準法施行後已運行
        二十餘年，勞資雙方均嫻熟該規定而已成為固定勞資習
        慣，故從穩定勞資關係之目的性考量，施行細則所定雇
        主有給付勞工未休完特休日數工資之義務，於勞動基準
        法未有修法前，亦不失為可行之處理法則。又勞動基準
        法第38條雖規定雇主每年有義務應給予勞工一定日數之
        「帶薪」特別休假，惟雇主每年給予勞工特別休假之義
        務，此「每年」之文義，不必然須反應在勞工有義務必
        須於年度中消化完所有之特別休假，毋寧應認為「每年
        」之文義重點，在於勞工每年有從雇主處得到法定日數
        之特別休假權利。準此，勞工特別休假權之行使（解釋
        上包含應休未休而雇主應發給之工資），若於年度期限
        內未向雇主特定或請求時，其權利之行使，屬於一年期
        之定期債權，依民法第126條規定，其各期（即每年）
        給付請求權，因五年間不行使而消滅，合先敘明。
    (二)本件原告主張其任職於被告公司期間，從未領取過特別
        休假工資，爰依上開規定，請求被告應給付原告所得領
        取之特別休假工資。被告則抗辯其公司所有員工之特別
        休假工資雖未於每月發給，但實則於年底計算後，按員
        工得休而未休之特別休假日數，加倍計算後，於隔年核
        算年終獎金給與之，此係為鼓勵員工儘量上班，少休特
        別休假之故，對原告亦同此處理。茲查，依卷附原告所
        提出之薪資明細表所示，於各單月份薪資明細表之「特
        休津貼」給付項目，其數額均為零，於年度個人年終獎
        金表中，亦無任何給付項目係為特休津貼之記載，被告
        亦自認其並未於各單月份給付原告特別休假工資，僅抗
        辯是於隔年年終獎金中給付之。然年終獎金之支付與否
        與數額多寡，純係雇主視年度營業績效優劣加以決定，
        此乃雇主發給獎金之權利，對於核發年終獎金之數額，
        勞動基準法及其他相關法令亦無強制性規定。而無論雇
        主依何項基礎計算年終獎金，既以「年終獎金」之名目
        發給，自不得取代勞動基準法施行細則所定雇主應發給
        勞工之「特別休假工資」。本件被告既無以「特別休假
        工資」項目發給原告工資之事實，其年度年終獎金表中
        又未記明是發給特別休假工資，則被告從未發給原告特
        別休假工資，誠為明確。
    (三)原告任職於被告公司之年資共15年6個月又9天，依勞動
        基準法第38條規定，其歷年來享有特別休假之日數共計
        195日，並提出特別休假日數明細表為證，被告對此不
        為爭執（參見本院96年10月22日言詞辯論筆錄）。茲因
        特別休假工資屬於一年期之定期債權，依民法第126條
        規定，其請求權因五年間不行使而消滅，已如前述。而
        按時效完成後，債務人得拒絕給付，民法第144條第1項
        定有明文。本件被告就該特別休假工資請求權，業已提
        出時效抗辯，故於超過五年之各年特別休假工資，被告
        得拒絕給付。準此，原告請求自退休日往前計算五年內
        之特別休假工資，核屬有據，其日數共76日（即第12年
        16日、第13年17日、第14年18日、第15年19月、第15.5
        年6日），再依兩造不爭執之每日工資528元計算後，原
        告可請求之數額為40,128元（計算式：528×76=40,128
        ）。
  三、綜上所述，原告請求被告給付退休金642,816元及特別休
      假工資40,128元，合計682,944元，於法核無不合。從而
      原告請求被告給付682,944元，及自起訴狀繕本送達被告
      之翌日（即96年8月21日）起至清償日止按週年利率百分
      之五計算之遲延利息，為有理由，應予准許。其餘逾此部
      分之請求，為無理由，應予駁回。
  四、兩造各自陳明願供擔保聲請宣告假執行及免為假執行，於
      原告勝訴部分（即本判決主文第一項及命被告負擔訴訟費
      用部分），經核均與法律規定相符，爰分別酌定相當擔保
      金額准許之。至於原告敗訴部分，其假執行之聲請，因失
      所依附，應予駁回。
  五、本件事證已臻明確，兩造其餘攻擊防禦方法，核與判決結
      果不生影響，爰不逐一論述。
  六、本件訴訟費用，應由兩造依其敗訴之比例負擔。
參、訴訟費用負擔、宣告假執行及免為假執行之依據：民事訴訟
    法第79條、第390條第2項、第392條第2項。
中　　華　　民　　國　　96　　年　　12　　月　　17　　日
                                法  官  游文科
正本係照原本作成。
如對本判決上訴，須於判決送達後20日內向本院提出上訴狀。
中　　華　　民　　國　　96　　年　　12　　月　　17　　日
                                書記官   謝坤冀
